【裁判字號】    98,訴,1063
【裁判日期】    981130
【裁判案由】    偽造文書等
【裁判全文】
臺灣臺北地方法院刑事判決              98年度訴字第1063號
    公  訴  人  臺灣臺北地方法院檢察署檢察官
    被      告  庚○○
                        （現另案羈押於臺灣士林看守所中）
    選任辯護人  李嘉慧律師
                蘇家宏律師
上列被告因偽造文書案件，經檢察官提起公訴（九十八年度偵字
第八四０七號），本院判決如下：
    主  文
庚○○無罪。
    理  由
一、公訴意旨略以：被告庚○○並非中央電影事業股份有限公司
    （下稱中央電影公司）負責人，明知壬○○擔任中央電影公
    司董事長時並未借與其新臺幣（下同）五億八千二百八十三
    萬二千零二十七元，竟基於行使偽造私文書及偽造刑事證據
    之犯意，於民國九十七年某月，偽以中央電影公司名義，將
    「中央電影公司九十五年七月二十日借貸與庚○○女士之借
    款（共計五億八千二百八十三萬二千零二十七元）」之不實
    事項，登載於其製作之九十七年二月二十六日（九七）中影
    董管董０一八號函文（下稱第０一八號函），並將其於不詳
    時、地所偽造之中央電影公司條章蓋用於其上後，函覆臺灣
    臺北地方法院檢察署（下稱臺北地檢署）檢察官因偵辦該署
    九十六年度偵續字第七四五號侵占案件之所詢事項而行使之
    ，足生損害於壬○○及中央電影公司；因認被告涉犯刑法第
    一百六十五條偽造刑事證據罪及同法第二百十六條、第二百
    十條行使偽造私文書罪云云。
二、按犯罪事實應依證據認定之，無證據不得認定犯罪事實，又
    不能證明被告犯罪或其行為不罰者，應諭知無罪之判決，刑
    事訴訟法第一百五十四條第二項、第三百零一條第一項分別
    定有明文。次按認定不利於被告之事實，須依積極證據，茍
    積極之證據本身存有瑕疵而不足為不利於被告事實之認定，
    即應為有利於被告之認定，更不必有何有利之證據，而此用
    以證明犯罪事實之證據，猶須於通常一般人均不至於有所懷
    疑，堪予確信其已臻真實者，始得據以為有罪之認定，倘其
    證明尚未達到此一程度，而有合理性之懷疑存在，致使無從
    為有罪之確信時，即應為無罪之判決，此有最高法院八十二
    年度臺上字第一六三號判決、七十六年臺上字第四九八六號
    、三十年上字第八一六號等判例意旨可資參照。末按告訴人
    之告訴，係以使被告受刑事訴追為目的，是其陳述是否與事
    實相符，仍應調查其他證據以資審認，亦據最高法院五十二
    年臺上字第一三００號判例闡釋甚明。
三、公訴人認被告涉犯偽造刑事證據罪及行使偽造私文書罪，係
    以告訴人壬○○之供述、證人戊○○、丙○○、丁○○、乙○○之證述、中央電影公司九十七年二月二十六日（九七）
    中影董管董第０一八號函、中央電影公司九十六年十月二十
    二日（九六）中影董營管字第０一四０號函、中央電影公司
    九十七年八月五日（九七）中影董管財第一九０號函及中央
    電影公司九十五年度財務報表查核報告書、九十六年度股東
    常會議事錄 (含報告事項第三案附件委任大中國際聯合會計
    師事所專案核閱相關項目出具之協議程序執行報告）等資料
    、中央電影公司基本資料查詢明細、發文簿、掛號信件登記
    簿、郵件登記簿、中央電影公司九十六年七月二十九日第四
    十三屆董事會第十一次臨時董事會議議事錄、中央電影公司
    九十八年二月十七日第四十四屆董事會第三次董事會會議事
    錄、中央電影公司九十五年五月八日第四十二屆董事會第四
    次董事會議議事錄、中央電影公司九十五年六月二日經授商
    字第０九五０一一０三五六０號核准登記變更登記表、中央
    電影公司九十五年七月十四日九十五年第一次股東臨時會議
    議事錄、中央電影公司九十五年九月十一日第四十三屆董事
    會第三次臨時董事會議事錄等件為其論據。訊據被告堅詞否
    認有公訴意旨所指之犯行，辯稱：伊從未看過第０一八號函
    ，九十七年二月間，伊並未在中央電影公司擔任任何行政職
    務，且該段期間，伊之配偶因病住院，伊在醫院照顧，並無
    在中央電影公司辦公處所出入，另依證人乙○○、曾光庸、
    己○○等人之證述，可知第０一八號函確與伊無涉，公司發
    函亦不須經過伊同意，是伊自無檢察官所起訴之犯行等語。
四、經查：
  (一)本案被告庚○○曾於九十六年一月十一日，向臺北地檢署對
    本案告訴人壬○○提出侵占告訴，指訴壬○○侵占其受託代
    管原屬於庚○○所有之中央電影公司股票等情，嗣經臺北地
    檢署檢察官偵查後認壬○○犯罪嫌疑不足，於九十六年八月
    八月二十八日以九十六年度偵字第八九五０號、第八九五一
    號為不起訴處分，惟庚○○提出再議後，經臺灣高等法院檢
    察署於九十六年十月二十六日以九十六年度上聲議字第五一
    五六號發回臺北地檢署續行偵查，臺北地檢署以九十六年度
    偵續字第七四五號分案偵查，於偵查程序中，承辦檢察官於
    九十七年二月二十一日以甲○盛和九六偵續七四五字第一一
    三八六號函詢問「中影股份有限公司」（應為中央電影公司
    ）有關該公司九十五年七月十四日決議減資，給付阿波羅公
    司第一次減資款之時間、方式，以及該公司是否先後於九十
    五年九月二十八日、九十五年十月十一日取得阿波羅公司匯
    款三億元、二點八億元，暨其收取之原因等事宜。嗣後，即
    有以中央電影公司（地址記載為臺北市○○街一一六號六樓
    ）名義，於九十七年二月二十六日發文【發文字號：（九七
    ）中影董管董０一八號】，針對臺北地檢署上開函詢內容答
    覆如下：「一、本公司於九十五年七月十四日決議減資，並
    於九十六年九月二十二日給付第一次減資款予阿波羅公司，
    共開立本公司富邦銀行龍山分行劃線禁止背書轉讓支票金額
    及支票號碼分別為ＬＳ0000000新臺幣三億元、ＬＳ
    0000000新臺幣二億八千二百八十三萬二千二十七元
    ，到期日為九月二十六日及十月二日兩紙予以阿波羅公司。
    二、本公司確於九十五年九月二十八日、九十五年十月十一
    日收取台銀本行支票兩紙，金額分別為新臺幣三億元、二億
    八千二百八十三萬二千二十七元。收取該兩筆款項原因為收
    回中影公司（應指中央電影公司）九十五年七月二十日借貸
    予庚○○女士之借款」等情；此經本院查閱臺北地檢署九十
    六年度他字第九三五號、九十六年度偵字第八九五０號、九
    十六年度偵續字第七四五號等卷宗無訛，且為被告所不爭執
    ，核與告訴人指訴相符，堪信為真實。
  (二)又關於上開第０一八號函之製作緣由、內容，證人乙○○於
    本院九十八年十月六日審理時證稱：九十五年九、十月開始
    ，中央電影公司就有二個董事會，伊在舊的董事會是擔任副
    董事長，時間自九十五年九月十一日開始至九十六年二、三
    月間止，新的董事會伊係擔任董事長，時間是在九十六年一
    月間，直至九十七年間兩邊董事會在談合併事宜，伊在談合
    併時就慢慢淡出，但未正式離職；九十六年一、二月以前中
    央電影公司人力很齊全，對外發函會由承辦人簽呈，核准之
    後由負責對外發函的人把函件打好蓋公司大章發出去，九十
    六年一、二月後因為公司分成兩個地方上班，所以發函會比
    較簡化一點，伊還留在臺北市○○街一一六號六樓這邊上班
    ，這邊的發文流程是由承辦人簽辦公文出去，可能由秘書或
    承辦人員繕寫好再蓋公司大章就發出去了，但沒有專門對外
    收發函件的人員；第０一八號函，是伊收到地檢署的來函，
    來函內的問題伊很清楚，因為當時伊在中央電影公司擔任副
    董事長，所以減資、發放減資款、收回兩張台支本票的事情
    伊都很清楚，伊有拿著筆記請證人辛○○或是陳櫻櫻去找傳
    票及支票，但究係何人繕寫函文伊不記得了，發函當時伊是
    董事長，但有無在公文上面簽名伊亦不記得，此函文不需要
    知會被告；伊在之前接受檢察事務官詢問時，有告知這件事
    伊知情，只是函文發出去的時候伊沒有印象有看過；九十六
    年一、二月以前就有「董管董」這個字號，「董管董」代表
    這個公文或函文發文後就會留在董事長的秘書那邊保管，九
    十六年一、二月以後人事精簡，就沒有依照以前的規定，「
    董管董」應該是董事長或董事會的層級負責的等語（見前揭
    審判筆錄）。另證人辛○○於上開同一審理期日證稱：伊於
    九十六年三月一日任職中央電影公司，擔任稽核，第０一八
    號函的正式公文伊沒有見過，但是有看過草稿，是在九十七
    年一、二月間，證人乙○○進伊之辦公室，手拿著一張黃色
    Ａ４筆記紙，他把紙交給伊，紙上的內容與庭期當日所看到
    的第０一八號函文內容差不多，草稿上面是乙○○的字跡，
    乙○○要伊找如函文上所示兩筆金額的傳票及後附支票作為
    這個函文的附件，所以伊對金額有印象，傳票和支票都是伊
    找到之後交給乙○○；上開函文草稿沒有給被告看過，當時
    公司對外發文也不需要經過被告等語（見前揭審判筆錄）。
    由上開證人證述可知，系爭第０一八號函，係由當時擔任中
    央電影公司其中一個董事會董事長之乙○○，針對臺北地檢
    署之詢問函文擬定草稿後，交由辛○○去尋找與函文內容相
    關之傳票、支票作為附件，辛○○將找到的傳票、支票再交
    給乙○○，雖乙○○證稱已不知實際發文之人為何人，但可
    推知應係時任董事長之乙○○所指定之人，而上開函文亦不
    需知會被告或經由被告同意，故第０一八號函之製作、發文
    ，實難認與被告有何關聯。
  (三)又比對中央電影公司九十六年十月二十二日（九六）中影董
    營管字０一四０號函（下稱第０一四０號函）見九十七年度
    偵字第二一五七０號卷第四０頁）上之「中央電影事業股份
    有限公司」長條章印文，與系爭第０一八號函上之「中央電
    影事業股份有限公司」長條章印文（見九十八年度他字第五
    一００號卷第十五頁），二者以肉眼觀之明顯相符；復據證
    人己○○於本院九十八年十月二十日審理時證稱：伊係上開
    第０一四０號函之承辦人，下面的長條章是總公司保管的（
    見本院卷第一四九頁反面）；佐以證人乙○○於九十八年十
    月六日審理時證稱：第０一八號函下方「中央電影事業股份
    有限公司」長條章，是在臺北市○○街一一六號六樓以中央
    電影公司名義發文出去時會蓋的章，這個章是在九十五年以
    前就留下來的等語（見本院卷第一一九頁）；可知第０一八
    號函上所蓋用之「中央電影事業股份有限公司」長條章，係
    乙○○擔任董事長時，以中央電影公司名義發文時會使用的
    印章，早在九十七年二月間第０一八號函發文前即已存在，
    亦難認係被告所偽造並持以蓋用於第０一八號函上。雖證人
    丙○○於本院審理時證稱：九十七年二月間伊擔任中央電影
    公司財務處副總，上開第０一八號函所使用之中央電影公司
    長條章並非中央電影公司慣用之印章（見本院卷第九十頁、
    第九一頁），證人丁○○亦證稱：第０一八號函文上之中央
    電影公司長條章應非中央電影公司之長條章等語（見本院卷
    第一二二頁）。惟中央電影公司自九十五年九、十月間起至
    九十七年初止，存有股權爭議，同時間有二個董事會併存運
    作，舊董事會成員有壬○○、曾忠正、羅玉珍、乙○○、吳
    成榮，新董事會成員有被告、乙○○、莊名葳、林山元，二
    邊董事會均有代表中央電影公司對外發函等情，此業據證人
    乙○○、丙○○、丁○○、戊○○證述綦詳（見本院卷第九
    一頁、第一一六頁、第一二三頁、第一八一頁、第一八二頁
    ），而證人丙○○、丁○○均非被告所屬董事會所聘請僱用
    之人，是對於被告、證人乙○○所屬董事會對外發函之流程
    、發函所使用之印章為何，彼等自未能全盤了解，而二個董
    事會既分別對外均以中央電影公司名義發函，所使用之發文
    印章亦不可能相同，從而，自無從以證人丙○○、丁○○證
    稱第０一八號函上所使用之中央電影公司長條章非屬中央電
    影公司發文章，即遽認該中央電影公司長條章係屬偽造。
  (四)又於九十七年二月間，被告有在臺北市○○街一一六號八樓
    進出辦公，臺北市○○街一一六號六樓係檔案室，若要拿檔
    案必須經過被告那邊的人同意始可等情，業據證人丙○○、
    丁○○、乙○○等人證述在卷，堪信為真實。惟九十七年二
    月間，被告僅係中央電影公司之董事，並未擔任中央電影公
    司任何行政職務一節，為證人丙○○、辛○○、乙○○、丙○○於本院審理時證述明確（見本院卷第九三頁反面、第一
    一九頁反面、第一二四頁反面、第一二五頁反面）；證人乙○○尚證稱：被告係處理業務的東西，會與業務主管談電話
    版權及合作事項，但回覆臺北地檢署的函文，並不是被告之
    業務等語（見本院卷第一一八頁正反面）。是即使被告確因
    其身為中央電影公司董事之身分，有於九十七年二月間進出
    中央電影公司於臺北市○○街一一六號八樓之辦公處所，並
    掌控臺北市○○街一一六號六樓之檔案室鑰匙，更參與部分
    業務之接洽，然此均不足以認定系爭第０一八號函即係被告
    所決行發文。又縱認被告擔任董事之中影股份有限公司，其
    公司所在地係臺北市○○街一一六號六樓，與第０一八號函
    上記載之發文地址相同，此不得據此即推論第０一八號函即
    係被告所製作，自屬當然。
  (五)綜上，系爭第０一八號函之製作、發文，均無證據證明與被
    告有何關聯，公訴意旨認被告偽造第０一八號函，進而向臺
    北地檢署行使之，而有行使偽造私文書、偽造刑事證據之犯
    行，實屬無據。至於第０一八號函內所記載之內容是否真實
    ，均無礙於本院上開認定；公訴人所提出之中央電影公司九
    十五年度財務報表查核報告書、九十六年度股東常會議事錄
    、董事會議議事錄等書證，無非欲證明中央電影公司於九十
    五年七月間並未借款與被告，系爭第０一八號函所記載之內
    容並非真實，然亦無從據以證明被告確有公訴人所指之犯行
    。
  (六)綜上各節，公訴人所提出之證據，並無法證明被告有何行使
    偽造私文書、偽造刑事證據之犯行，此外，復查無其他積極
    證據，足資證明被告確有公訴意旨所指之犯行，揆諸首揭規
    定及說明，本案既不能證明被告犯罪，即應為無罪判決之諭
    知，以免冤抑。
據上論斷，應依刑事訴訟法第三百零一條第一項，判決如主文。
本案經檢察官謝憲杰到庭執行職務。
中    華    民    國    98    年    11    月    30    日
                  刑事第九庭審判長法  官  林怡秀
                                  法  官  徐淑芬
                                  法  官  劉素如
上正本證明與原本無異。
如不服本判決應於收受送達後10日內向本院提出上訴書狀，並應
敘述具體理由；其未敘述上訴理由者，應於上訴期間屆滿後20日
內向本院補提理由書（均須按他造當事人之人數附繕本）「切勿
逕送上級法院」。
                                  書記官  陳育君
中    華    民    國    98    年    11    月    30    日


司法院資訊處製作；財團法人民間司法改革基金會備份。
